臺灣高等法院臺中分院刑事判決　　　　　　　　　九十一年度上易字第二七五號
　　上　訴　人
　　即　被　告　甲○○原名張.
右上訴人因侵占案件，不服臺灣台中地方法院九十一年度易字第一六三五號中華民國
九十一年十月一日第一審判決（起訴案號：臺灣台中地方法院檢察署九十一年度偵緝
字第二四０號號），提起上訴，本院判決如左：
    主　  文
原判決撤銷。
甲○○無罪。
    理　  由
一、公訴意旨略以：甲○○與乙○○係朋友關係，於九十年一月間，在台中市○○○
    ○街與大安街口之九九紅茶店內，受乙○○之委託代為向黃莉嘉索討新台幣（下
    同）三十二萬元之會款債務，甲○○竟意圖為自己不法之所有，在向黃莉嘉取得
    十萬元現款後，將該十萬元侵占入己花用，因認甲○○受有刑法第三百三十五條
    第一項之侵占罪嫌。
二、按犯罪事實應依證據認定之，無證據不得推定其犯罪事實，刑事訴訟法第一百五
    十四條定有明文。又告訴人之指訴，固為證據方法，但必其指訴，無有瑕疵，且
    查與事實相符，始得資為判決之基礎，如在其瑕疵未究明以前，遽採為有罪之根
    據，即難謂為適法（七十九年度台上字第三九二三號、八十七年度台上字第三四
    四０號判例足參）
三、本件公訴人認被告甲○○涉有侵占罪嫌，無非係以被告之自白、告訴人乙○○之
    指訴及支票影本二張為其論據。惟查被告甲○○對於在右揭時地受告訴人乙○○
    委託，前往臺北縣某處向黃莉嘉索討會款債務，事後並取得十萬元款項，惟均未
    交付告訴人收執等事實雖坦承在卷，但始終否認有何侵占犯行，辯稱：當初伊與
    告訴人言明五五分帳，而因為伊受託索討債務並無證據，因此黃莉嘉只願意拿出
    十萬元，且分別匯款二次，伊於領得第一次五萬元匯款後，即將該筆金額自行提
    領與同事共同花用，第二次領得五萬元時，伊就要拿給告訴人，但告訴人以伊並
    未領得三十二萬元款項，故拒絕收受伊所交付之五萬元款項，之後伊也願意還他
    十萬元，但告訴人均不願意收受等語（偵卷第六頁反面、第七頁正面、原審卷第
    三十八、三十九頁、本院卷第三十一頁）；由被告前揭歷次之供詞可知，其對於
    受託處理黃莉嘉積欠訴外人李文杰的債務固坦承在卷，並未自白侵占犯行，檢察
    官認其以已自白犯罪，與卷證已有不符，第按刑法之侵占罪，以持有他人之物而
    實行不法領得之意思為構成要件，自必須所侵占之物，於不法領得以前，即已在
    其實力支配之下，始與持有之要素相符，是侵占罪之主觀要件，須行為人變更其
    原來之持有意思而為不法所有之意思，如僅將持有物延不交還，不能遽論以該罪
    （最高法院二十年度上字第一五七三號、二十三年度上字第一九一五號判例足參
    ）；本件被告雖受告訴人乙○○之託，向黃莉嘉催討其積欠李文杰的債務；但就
    其是基於何種身分催討債務？告訴人乙○○於原審供稱：黃莉嘉欠伊客戶李文杰
    三十餘萬，伊叫被告去找李文杰談，並請被告去向黃莉嘉討錢，李文杰有移轉債
    務（按係移轉債權之意）予甲○○，因為甲○○說要移轉他才能討債等語（原審
    卷第二十頁）；被告亦稱黃莉嘉不是欠乙○○的錢，是欠乙○○朋友的錢，乙○
    ○要伊去處理就好一節相符（本院卷第三十一頁）；是訴外人李文杰之債權既全
    權委由被告處理，並移轉予被告，則被告在法律上已取得債權所有人之地位，其
    自黃女處所取得十萬元，乃係本於債權人之地位而為受領，並非受告訴人之託而
    持有告訴人之財物，縱被告違反約定，未給付或轉交予告訴人，亦僅生民事上之
    糾葛，與前開侵占罪必以持有他人之物為前提要件不符，至退票二張，被告一再
    否認係其所交付，退而言之，即令該支票確為被告所交付，亦僅生被告是否須負
    擔票款，及民事上如何求償之問題，與是否成立侵占罪無涉，更不能以告訴人持
    有之支票遭退票，即認被告涉犯刑法上之侵占罪嫌。從而本件被告既自始否認犯
    罪，告訴人之指訴亦不足證明該十萬元是其交付予被告之財物，而遭被告易所有
    為己有，此外遍查卷內復無其他積極證據，足認被告有何侵占犯行，其犯罪仍屬
    不能成立。原審就被告有利之事證，未予詳明，而遽為有罪之判決，尚有未洽，
    被告上訴意旨指摘及此，核屬有據，爰將原判決撤銷，另為無罪之諭知以免冤抑
    。
據上論斷，應依刑事訴訟法第三百六十九條第一項前段、第三百六十四條、第三百零
一條第一項前段，判決如主文。
本案經檢察官丙○○到庭執行職務。
中      華      民      國　  　九十一   年      十二     月    二十六  日
                                    臺灣高等法院臺中分院刑事第七庭
                                          審判長法  官　林　榮　龍
                                                法  官  江  錫  麟
                                                法　官　謝　說　容
右正本證明與原本無異。
不得上訴。
                                                書記官  金  珍  華
中      華      民      國　  　九十一   年      十二     月   二十七   日
                                                                        Ｉ
